【裁判字號】    97,上訴,868
【裁判日期】    970520
【裁判案由】    違反毒品危害防制條例
【裁判全文】
臺灣高等法院高雄分院刑事判決         97年度上訴字第868號
上  訴  人  臺灣高雄地方法院檢察署檢察官
被      告  甲○○
上列上訴人因被告違反毒品危害防制條例案件，不服臺灣高雄地
方法院97年度審訴字第643 號中華民國97年4月10日第一審判決
（起訴案號：臺灣高雄地方法院檢察署97年度毒偵字第735 號）
，提起上訴，本院判決如下：
    主  文
原判決撤銷，發回台灣高雄地方法院。
    理  由
一、公訴意旨略以：甲○○明知海洛因業經毒品危害防制條例第
    2 條第2 項第1 款明定為第一級毒品，不得非法施用，仍基
    於施用第一級毒品海洛因之犯意，於民國（下同）96年7 月
    10 日7時許，在高雄市鼓山區○○○路178 巷28號住處房間
    內，以將海洛因摻水注入注射針筒後施打於手臂上之方式，
    施用海洛因1 次。嗣於同日11時30分許，在高雄市○○區○
    ○街1-1 號前，因行跡可疑為警攔檢盤查，經其主動自右手
    掌取出而扣得施用過之毒品注射器1 組，再經其同意採集尿
    液檢體送驗呈嗎啡陽性反應，始悉上情，因認被告甲○○涉
    犯毒品危害防制條例第10條第1 項之施用第一級毒品罪嫌。
二、本件原判決以：(一)依92年7 月9 日修正公布，93年1 月9日
    起生效施行之毒品危害防制條例第20條、第23條規定，「初
    犯」施用第一、二級毒品之被告或少年，以觀察、勒戒或強
    制戒治之保安處分代替刑事訴追，經觀察、勒戒或強制戒治
    執行完畢釋放後5 年內再犯者，則依法追訴或裁定交付審理
    ；至於觀察、勒戒或強制戒治執行完畢釋放後「5 年後再犯
    」者，亦適用「初犯」以保安處分代替刑事訴追之程序，其
    立法理由係以施用第一級或第二級毒品者具「病患性犯人」
    之特質，故對「初犯」者，送觀察、勒戒，或進一步施以強
    制戒治，以戒除其癮；經觀察、勒戒或強制戒治執行完畢釋
    放後「5 年後再犯」者，因前所實施之觀察、勒戒或強制戒
    治已收5 年之遮斷效果，足以戒除其毒癮，故仍適用「初犯
    」以保安處分代替刑事訴追程序。至經觀察、勒戒或強制戒
    治執行完畢釋放後「5 年內再犯」者，因其再犯率甚高，原
    實施之觀察、勒戒及強制戒治既已無法收其實效，乃依法追
    訴或裁定交付審理，縱其第3 次（或第3 次以上）再度施用
    毒品之時間，在初犯經觀察、勒戒或強制戒治執行完畢釋放
    5 年以後，然已不合於「5 年後再犯」之規定，仍應予以追
    訴、處罰。故施用第一、二級毒品者，除曾經觀察、勒戒或
    強制戒治執行完畢後5 年內再犯之情形外，均仍應適用以保
    安處分代替刑事訴追程序之規定，並不限於初犯施用毒品者
    。而上開毒品危害防制條例修正後，於實施觀察、勒戒或強
    制戒治者，雖因而免除該觀察、勒戒或強制戒治而釋放出所
    ，然其戒毒療程係因法律變更而中斷，並非完成法律所預設
    足以戒斷毒癮之治療程序而釋放，故此次之釋放自與前揭條
    文所稱之「觀察、勒戒或強制戒治執行完畢釋放」不符，不
    得將該次視為「執行完畢釋放」而列入計算行為人5 年內是
    否再犯之依據；(二)被告前於88年間因初犯施用毒品案件（一
    犯），經台灣高雄地方法院以88年度毒聲字第6535號裁定送
    觀察、勒戒後，因認有繼續施用之傾向，復經台灣高雄地方
    法院以88年度毒聲字第7089號裁定送戒治處所施以強制戒治
    ，並經同院以89年毒聲字第1208號裁定停止戒治，於89年3
    月2 日出監，於89年10月5 日強制戒治期滿未經撤銷視為執
    行完畢；嗣復自91年4 月間起至同年5 月21日止，因再犯施
    用毒品案件，經臺灣高雄地方法院檢察署起訴並聲請戒治（
    二犯），強制戒治部分雖經台灣高雄地方法院以91年度毒聲
    字第4578號裁定令入戒治處所施以強制戒治，指揮書內戒治
    期滿日期為93年3 月4 日，然於其戒治期滿前，因修正之毒
    品危害防制條例業自93年1 月9 日起施行，是被告上開戒毒
    療程即因法律變更而中斷，致未執行完畢，有臺灣高等法院
    被告前案紀錄表1 份在卷可稽，依前開說明，此次（即二犯
    ）之戒毒療程，與上開條文所稱之「觀察、勒戒或強制戒治
    執行完畢釋放」不合，則被告前次強制戒治執行完畢釋放日
    期應以一犯之時間認定之，即89年10月5 日。(三)本件被告被
    訴施用第一級毒品海洛因之時間為96年7 月10日7 時許，距
    上開強制戒治執行完畢，係屬「5 年後再犯」，其間雖於91
    年4 月間某日起至同年5 月21日止（即上開二犯）有因施用
    毒品案件經法院判刑確定（91年訴字第2350號），惟該案最
    後行為日（即91年5 月21日），距本案之行為日（即96年7
    月10日）亦逾5 年，揆諸前開說明，本件亦不得逕行起訴；
    (四)被告前雖於96年6 月10日、11日因分別施用第一級、第二
    級毒品（三犯），經台灣高雄地方法院以96 年 訴字第3347
    號判決科處有期徒刑10月、4 月、10月，應執行有期徒刑1
    年10月確定，惟該案施用時間，距離被告強制戒治執行完畢
    釋放日（即89年10月5 日），及二犯之最後行為日（即91年
    5 月21日），均已逾5 年，是此部分有罪判決亦不得拘束本
    院，因認被告被訴本件施用第一級毒品犯行，不合於相關訴
    追要件，起訴應屬違背程序，爰不經言詞辯論，逕為諭知不
    受理之判決，固非無見。
三、惟查：被告前曾於91年10月25日施用海洛因，有高雄市立凱
    旋醫院煙毒尿液檢驗成績影本、代碼姓名對照表影本、簽請
    併辦影本各1 份可證（見本院上訴卷第8-12 頁 所附92年度
    毒偵字第11號卷），是本件被告於96年7 月10日時許施用毒
    品之犯行，距離被告第1 次89年10月18日強制戒治期滿及第
    2 次之施用91年4 月間某日起至同年5 月21日止雖已逾5 年
    ，惟距其於91年10月25日施用毒品之犯行仍在5 年內，原判
    決未注意及此，認本件被告施用行為係屬5 年後再犯，尚有
    未洽，檢察官執此聲明上訴，指摘原判決不當，為有理由，
    為維持被告審級利益，應由本院將原判決撤銷發回，且不經
    言詞辯論，逕為如主文所示之判決。
據上論結，應依刑事訴訟法第369 條第1 項但書、第372 條，判
決如主文
中    華    民    國    97    年    5     月    20    日
                  刑事第六庭    審判長法  官  邱永貴
                                      法  官  張盛喜
                                      法  官  李嘉興
以上正本證明與原本無異。
如不服本判決應於收受本判決後10日內向本院提出上訴書狀，其
未敘述上訴理由者，並得於提起上訴後10日內向本院補提理由書
狀（均須按他造當事人之人數附繕本）「切勿逕送上級法院」。
中    華    民    國    97    年    5     月    20    日
                                      書記官  郭榮芳


司法院資訊處製作；財團法人民間司法改革基金會備份。
